---
title: "Análise Descritiva"
author: "José Cassio"
date: "November 23, 2015"
output: html_document
---

Este documento descreve a análise descritiva realizada com o objetivo de reduzir as dimensões dos dados do teste **Human Guide** por meio da técnica de análise de componentes principais.

### Preparação dos dados ###
Foram obtidos os dados brutos das seguintes fontes:

* goe_20151121_0154.csv
* kroton_20151121_0125.csv
* rh99_20151121_0002.csv

Os arquivos acima foram concatenados, gerando 116.603 observações. 
Sobre estes dados brutos, foram aplicadas as fórmulas para a obtenção dos 8 fatores relevantes para a análise de componentes principais, gerando um arquivo de dados processados, cujas primeiras cinco linhas são mostradas abaixo:

```{r,echo=FALSE}
require("corrplot", quietly = TRUE, warn.conflicts = FALSE)
source("./R/f_le_raw_HG.R")
source("./R/f_tidy_scores_HG.R")
df_raw_hg <- f_le_raw_HG()
df_tidy_hg <- f_tidy_scores_HG(df_raw_hg)
head(df_tidy_hg)
```

#### Análise de Correlação do Fatores ####

A primeira análise a ser realizada foi uma análise de correlação entre os 8 fatores, conforme o plot abaixo:

```{r, echo=FALSE}
my.cor <- cor(df_tidy_hg[,2:9])
corrplot.mixed(my.cor, insig = "p-value", sig.level = -1, is.corr = TRUE)
```

O plot mostra na metade superior a força da correlação entre os fatores, expressa por meio do tamanho do círculo e da intensidade de sua cor. Na parte inferior o **p-value** relcionado a medida de correlação.

#### Análise de Componentes Principais ####

A análise de PCA foi implementada aos dados processados, gerando oito componentes, associados aos seguintes resultados:

##### Desvio Padrão associados aos Componentes #####

```{r, echo=FALSE}
pca1 = prcomp(df_tidy_hg[,2:9], scale. = TRUE, center = TRUE)
print (pca1$sdev)
```

##### *Loadings* ou *Rotations* ##### 
Cada componente sendo uma combinação linear das variáveis (8 fatores). Os coeficientes indicando o quanto cada variável está correlacionada com o componentes específico
```{r, echo=FALSE}
    pca1$rotation
```

##### Scores ##### 
Os scores são calculados a partir da recombinação dos originais 8 fatores nos novos componentes. Abaixo são mostrados os cinco primjeiros scores de todas as observaçoes, associados aos novos componentes:
```{r, echo=FALSE}
    head(pca1$x)
```

##### Sumário da análise PCA ##### 
Abaixo está o sumário da análise PCA executada, mostrando a importância da contribuição de cada componente:
```{r, echo=FALSE}
    summary(pca1)
```

#### Redução dos Componentes Principais ####
##### Redução pelo critério de Kayser ##### 
Um critério que pode ser usado para reduzir os componentes é o de selecionar apenas aqueles com eingevalues maior que 1 (critério de Kayser):
```{r, echo=FALSE}
    my.kayser.crit <- pca1$sdev ^ 2
    print(my.kayser.crit)
```

##### Redução pelo Scree plot ##### 
Um outro critário que pode ser usado para reduzir os componentes é o plotar as variações dos componentes e visualmente selecionar aqueles que têm a maior contribuição nesta variação:

```{r, echo=FALSE}
    screeplot(pca1, main = "Scree Plot - Human Guide", type = "lines")
```

##### Aplicando a rotação varimax ##### 
O objetivo desta rotação é o de mudar as corrdenadas de forma a maximizar a soma das variâncias dos quadrados dos *loadings*, desta formarealizando uma "limpeza" nas rotações obtidas originalmente na análise PCA.
São considerados nesta rotação somente os 4 componentes com maior contribuição, cobrindo **64%** da variação total da amostra:

```{r, echo=FALSE}
    varimax4 <- varimax(pca1$rotation[,1:4], normalize = TRUE)
    print(varimax4)
```

##### Plotando os fatores de acordo com os componentes ##### 

O plot abaixo mostra os eingevectors dos fatores em relação aos pares de componentes encontrados.

###### Componentes PC1 e PC2 ######

```{r, echo=FALSE}
    require("ggplot2", quietly = TRUE, warn.conflicts = FALSE)
    # circle of correlations
    circle <- function(center = c(0, 0), npoints = 100) {
        r <- 1
        tt <-  seq(0, 2 * pi, length = npoints) 
        xx <- center[1] + r * cos(tt)
        yy <-  center[1] + r * sin(tt) 
        return(data.frame(x = xx, y = yy))
    }
    corcir = circle(c(0, 0), npoints = 100)
    # create data frame with correlations between variables and PCs
    correlations = as.data.frame(cor(df_tidy_hg[,2:9], pca1$x))
    # data frame with arrows coordinates
    arrows <- data.frame(x1 = c(0, 0, 0, 0), y1 = c(0, 0, 0, 0), x2 = correlations$PC1,
                         y2 = correlations$PC2)
    # geom_path will do open circles
    ggplot() + geom_path(data = corcir, aes(x = x, y = y), colour = "gray65") +
        geom_segment(data = arrows, aes(x = x1, y = y1, xend = x2, yend = y2), colour = "gray65") +
        geom_text(data = correlations, aes(x = PC1, y = PC2, label = rownames(correlations))) +
        geom_hline(yintercept = 0, colour = "gray65") + geom_vline(xintercept = 0,
                                                                   colour = "gray65") + 
        xlim(-1.1, 1.1) +
        ylim(-1.1, 1.1) +
        labs(x = "pc1 axis", y = "pc2 axis") + ggtitle("Circle of correlations")
```

###### Componentes PC1 e PC3 ######

```{r, echo=FALSE}
    require("ggplot2", quietly = TRUE, warn.conflicts = FALSE)
    # circle of correlations
    circle <- function(center = c(0, 0), npoints = 100) {
        r <- 1
        tt <-  seq(0, 2 * pi, length = npoints) 
        xx <- center[1] + r * cos(tt)
        yy <-  center[1] + r * sin(tt) 
        return(data.frame(x = xx, y = yy))
    }
    corcir = circle(c(0, 0), npoints = 100)
    # create data frame with correlations between variables and PCs
    correlations = as.data.frame(cor(df_tidy_hg[,2:9], pca1$x))
    # data frame with arrows coordinates
    arrows <- data.frame(x1 = c(0, 0, 0, 0), y1 = c(0, 0, 0, 0), x2 = correlations$PC1,
                         y2 = correlations$PC3)
    # geom_path will do open circles
    ggplot() + geom_path(data = corcir, aes(x = x, y = y), colour = "gray65") +
        geom_segment(data = arrows, aes(x = x1, y = y1, xend = x2, yend = y2), colour = "gray65") +
        geom_text(data = correlations, aes(x = PC1, y = PC3, label = rownames(correlations))) +
        geom_hline(yintercept = 0, colour = "gray65") + geom_vline(xintercept = 0,
                                                                   colour = "gray65") + 
        xlim(-1.1, 1.1) +
        ylim(-1.1, 1.1) +
        labs(x = "pc1 axis", y = "pc3 axis") + ggtitle("Circle of correlations")
```

###### Componentes PC2 e PC3 ######

```{r, echo=FALSE}
    require("ggplot2", quietly = TRUE, warn.conflicts = FALSE)
    # circle of correlations
    circle <- function(center = c(0, 0), npoints = 100) {
        r <- 1
        tt <-  seq(0, 2 * pi, length = npoints) 
        xx <- center[1] + r * cos(tt)
        yy <-  center[1] + r * sin(tt) 
        return(data.frame(x = xx, y = yy))
    }
    corcir = circle(c(0, 0), npoints = 100)
    # create data frame with correlations between variables and PCs
    correlations = as.data.frame(cor(df_tidy_hg[,2:9], pca1$x))
    # data frame with arrows coordinates
    arrows <- data.frame(x1 = c(0, 0, 0, 0), y1 = c(0, 0, 0, 0), x2 = correlations$PC2,
                         y2 = correlations$PC3)
    # geom_path will do open circles
    ggplot() + geom_path(data = corcir, aes(x = x, y = y), colour = "gray65") +
        geom_segment(data = arrows, aes(x = x1, y = y1, xend = x2, yend = y2), colour = "gray65") +
        geom_text(data = correlations, aes(x = PC2, y = PC3, label = rownames(correlations))) +
        geom_hline(yintercept = 0, colour = "gray65") + geom_vline(xintercept = 0,
                                                                   colour = "gray65") + 
        xlim(-1.1, 1.1) +
        ylim(-1.1, 1.1) +
        labs(x = "pc2 axis", y = "pc3 axis") + ggtitle("Circle of correlations")
```